【裁判字號】    89,抗,246
【裁判日期】    890509
【裁判案由】    侵占
【裁判全文】
臺灣高等法院刑事裁定                  八十九年度抗字第二四六號
    抗  告  人
    即 自訴 人  寶貿有限公司
    代  表  人  乙○○
    代  理  人  甲○○
    被      告  丙○○
右抗告人，因被告侵占案件，不服台灣台北地方法院，八十八年度自字第一０八四號
，中華民國八十九年五月九日第一審裁定，提起抗告，本院裁定如左：
    主  文
抗告駁回。
    理  由
一、按法院或受命推事於自訴案件第一次審判期日前訊問及調查結果，如認為案件有
    刑事訴訟法第二百五十二條至第二百五十四條之情形者，得以裁定駁回其自訴，
    同法第三百二十六條第三項定有明文。
二、自訴意旨略以：被告丙○○原係自訴人寶貿有限公司（下簡稱寶貿公司）之股東
    ，而寶貿公司因業務需要出資向中華電信局申請號碼：00000000、00
    000000、00000000、00000000、00000000、0
    0000000等六線電話號碼之使用權，惟暫時信託登記於被告丙○○之名下
    ，約定終止信託後，應將使用權返還公司。自訴人於民國（下同）八十八年七月
    間即口頭終止信託，然被告竟於八十八年八月七日前開六線電話使用權人變更為
    被告之弟袁長興。嗣自訴人發現上情，屢次委請被告辦妥移轉，仍未獲置理，因
    認被告丙○○涉犯刑法第三百三十五條第一項之侵占罪、第三百四十二條之背信
    罪嫌云云。
三、原法院裁定略以：
(一)刑法第三百三十五條第一項之侵占，係以侵占自己持有他人之物為要件，所謂他
    人之物，乃指有形之動產、不動產而言，並不包括無形之權利在內，單純之權利
    、財產上不法之利益均不得為侵占之客體（參見最高法院五十一年度台上字第一
    九○號、七十一年度台上字第二三○四號判例），至無體物，除刑法第三百二十
    三條規定之電能、熱能、其他能量或電磁紀錄外，核與「權利」等財產上不法之
    利益有間，尚難擴張至其他之「權利」。本件自訴人自訴侵占之客體係「電話號
    碼之使用權」非「所有權」，業經自訴人、自訴代理人陳明在卷（見原審八十九
    年三月七日筆錄），僅係「無形之權利」，揆諸前揭判例說明，該使用權自不得
    為侵占罪之客體，被告此舉自難以侵占罪相繩。
(二)復通常所謂信託行為，係指信託人將財產所有權移轉與受託人，使其成為權利人
    ，以達到當事人間一定目的之法律行為而言，受託人在法律上為所有權人，其就
    受託財產為一定處分行為，完全有效，縱令其處分違反信託之內部約定，信託人
    亦不過得請求賠償因違反約定所受之損害，在受託人將受託財產移轉信託人前，
    不能謂該財產仍為信託人之所有（參見最高法院七十二年度台非字第九八號判例
    ）。今自訴人自訴與被告間係以信託關係，將電話號碼使用權信託設定於被告名
    下，參諸上開說明，該等使用權於被告移轉受託財產（即電話號碼使用權）於信
    託之自訴人前，尚難屬「自訴人所有」之「物」，其移轉他人之行為乃係本其行
    使所有權之行為，而非處分持有「他人之物」，故被告縱將該等權利移轉設定於
    他人，僅為一般之民事債務不履行之事件，而與刑法侵占罪須以行為人將所持有
    之「他人之物」據為己有之構成要件不符，自與該侵占罪無涉。
(三)綜上參酌最高法院上開意旨，當難僅以被告將電話號碼之使用權利移轉他人之舉
    ，即率爾認定被告有侵占犯行，故自訴人所述被告之行為縱屬真實，亦與刑法之
    侵占罪構成要件不合，是被告行為尚屬不罰，依照首開說明，本件自訴應予駁回
    。
(四)另按刑法第三百四十二條之背信罪，以「為他人處理事務」為前提，如其處理事
    務係經他人之委任，於委任其處理期間，因發現受任人處理事務有不當，經撤銷
    其委任，由另人處理者，則被撤銷者，即再無為他人處理事務之權，於此而有不
    法行為時，除成立他罪外，要難以刑法上背信罪相繩（參見最高法院五十二年度
    台上字第五五一號判例）。故縱如自訴人所言，自訴人與被告間曾經成立信託關
    係，委任被告處理該六線電話之使用權等情，然自訴人亦自承：雙方於八十八年
    七月已經終止信託，而被告係於「終止信託之後」之八十八年八月七日方行變更
    前開電話使用權人登記等語（見自訴人八十八年十二月二日自訴狀），參以前揭
    判例見解，是被告處理該等電話使用權係於終止委託之後，即再無為「自訴人」
    處理事務之權，此時移轉電話使用權人之登記，業與背信罪無涉，原法院援引刑
    事訴訟法第三百二十六條第三項、第二百五十二條第八款規定，裁定駁回自訴，
    經核並無不合。
四、抗告意旨略以：雙方縱信託關係終止消滅，被告仍處於「為他人處理事務」之協
    助善後處理 (本案為移轉信託登記）之後契約義務，原審誤以信託關係終止，被
    告之報復性移轉登記於第三人之行為，所造成自訴人業務上重大損害者，不成立
    背信罪，顯有包攝錯誤之重大違法云云，惟查，被告處理該等電話使用權係於終
    止委託之後，即無刑法第三百四十二條背信罪所謂為他人處理事務之情事，被告
    於信託關係終止後負有返還信託物之義務，被告未依約履行，而移轉電話使用權
    人登記予他人，誠有非是，然充其量僅為民事債務不履行之糾葛，仍與背信罪無
    涉。抗告人執上理由指摘原裁定不當，非有理由，抗告應予駁回。
據上論結，應依刑事訴訟法第四百十二條，裁定如主文。
中      華      民      國    八十九    年      八      月      十      日
                              臺灣高等法院刑事第七庭
                                  審判長法  官  吳  啟  民
                                        法  官  施  俊  堯
                                        法  官  蘇  隆  惠
右正本證明與原本無異。
不得再抗告。
                                        書記官  周  素  秋
中      華      民      國    八十九    年      八      月     十一     日


司法院資訊處製作；財團法人民間司法改革基金會備份。
